【裁判字號】    95,訴,1334
【裁判日期】    951124
【裁判案由】    違反毒品危害防制條例
【裁判全文】
臺灣臺南地方法院刑事判決              95年度訴字第1334號
公  訴  人  臺灣臺南地方法院檢察署檢察官
被      告  乙○○
上列被告因違反毒品危害防制條例案件，經臺灣臺南地方法院檢
察署檢察官提起公訴（95年度毒偵字第1978、2010號），及移送
併辦（95年度毒偵字第2380號），被告於準備程序期日就被訴事
實為有罪陳述，本院聽取當事人之意見後，經合議庭裁定進行簡
式審判程序，並判決如下：
    主  文
乙○○施用第一級毒品，累犯，處有期徒刑拾月。扣案之第一級
毒品海洛因貳包（驗後淨重合計共零點壹陸公克）沒收銷燬，空
包裝袋貳個、注射針筒壹支，均沒收。
    事  實
一、乙○○前因犯竊盜案件，經臺灣臺南地方法院以91易字第
    1343號判決判處有期徒刑1年，並經其撤回上訴後確定，於
    民國94年2月11日縮刑期滿執行完畢，且又因施用毒品案件
    ，經臺灣臺南地方法院裁定送強制戒治，於92年5月1日停止
    強制戒治釋放出所，並於93年3月26日保護管束期滿而執行
    完畢，經臺灣臺南地方法院檢察署檢察官於93年4月2日，以
    93年度戒毒偵字第75號不起訴處分確定。嗣仍不知悔改，於
    受強制戒治執行完畢並釋放後5年內，復基於反覆施用第一
    級毒品之決意，自95年6月中旬起至95年9月10日下午5時止
    ，在臺南縣大內鄉水果園等地施用第一級毒品海洛英多次，
    平均一週施用2次，為警分別於95年8月3日、95年8月7日、
    以及95年9月11日查獲，並先後扣得第一級毒品海洛英2包（
    驗後淨重各為0.08、0.08公克）、以及其所有供施用毒品之
    器具注射針筒1支。
二、案經臺南市警察局第六分局、第一分局分別報請台灣台南地
    方法院檢察署檢察官偵查起訴，及移送併案審理。
    理  由
一、本件被告所犯為死刑、無期徒刑、最輕本刑為三年以上有期
    徒刑以外之罪，亦非屬高等法院管轄之第一審案件，其於準
    備程序進行中，先就被訴事實為有罪之陳述，經法官告知簡
    式審判程序之旨，並聽取公訴檢察官之意見後，依刑事訴訟
    法第273條之1第1項、第273條之2等規定，裁定進行簡式審
    判程序，且不受同法第159條第1項、第161條之2、第161 條
    之3、第163條之1及第164條至第170條所規定證據能力認定
    及調查方式之限制，合先敘明。
二、前開事實，業經被告於本院審理時坦承不諱，並有扣案之供
    施用毒品所用之注射針筒1支、以及第一級毒品海洛因之白
    色粉末2小包可資佐證，而該扣案之白色粉末2小包（驗後淨
    重均係0.08公克）經送往法務部調查局以化學呈色法以及氣
    相層析質譜儀分析法檢驗之結果，確定均為海洛因無誤，此
    有該局95年9月8日、95年10月23日調科壹字第09523012250
    、00000000000號鑑定通知書2份附於本院卷可稽，此外，被
    告分別於95年8月3日、95年8月7日、95年9月11日經其同意
    後所採集之尿液，經送往長榮大學毒物研究中心以酵素免疫
    分析法EIA篩檢及氣相層析質譜儀GC／MS檢驗之結果，確均
    呈現嗎啡陽性反應，此有送驗尿液年籍對照表、長榮大學毒
    物研究中心確認報告各3紙附卷可稽。按海洛因係由嗎啡經
    化學合成而製得，經注射進入人體後，因代謝而分解又生成
    嗎啡，因此施打海洛因後，由尿液檢驗結果仍為嗎啡反應。
    是以，被告於審理中自白其係自95年6月中旬起自95年9月10
    日止，平均一週2次，多次施用第一級毒品海洛因，而期間3
    次採尿化驗之結果，亦均呈現施用海洛因後之代謝物即嗎啡
    陽性反應，乃均屬科學上合理之現象，足認被告此部分之任
    意性自白，核與事證相符，應堪予採信。再查，被告前因施
    用毒品案件，經臺灣臺南地方法院裁定送強制戒治，於92年
    5月1日停止強制戒治釋放出所，並於93年3月26日保護管束
    期滿而執行完畢，經臺灣臺南地方法院檢察署檢察官於93年
    4月2日，以93年度戒毒偵字第75號不起訴處分確定，此有臺
    灣高等法院被告前案紀錄表1份附卷可按，被告於強治戒治
    執行完畢釋放後5年內，再犯本件毒品危害防制條例第10 條
    第1項之罪，依法應予追訴。故而，本件事證明確，被告犯
    行堪以認定。
三、經查我國刑法於94年2月2日修正公布，刪除刑法第56條關於
    連續犯之規定，且自95年7月1日起施行。(1)有關刪除連續犯
    規定之修正理由已有「至連續犯之規定廢除後，對於部分習
    慣犯，例如竊盜、吸毒等犯罪，是否會因適用數罪併罰而使
    刑罰過重產生不合理之現象一節，在實務運用上應可參考德
    、日等國之經驗，委由學界及實務以補充解釋之方式，發展
    接續犯之概念，對於合乎『接續犯』或『包括的一罪』之情
    形，認為構成單一之犯罪，以限縮數罪併罰之範圍，用以解
    決上述問題」之說明（刑法第56條修正理由第4點參照）。
    (2)且按刑事法若干犯罪行為態樣，本質上原具有反覆、延續
    實行之特徵，立法時既予特別歸類，定為犯罪構成要件之行
    為要素，則行為人基於概括之犯意，在密切接近之一定時、
    地持續實行之複次行為，倘依社會通念，於客觀上認為符合
    一個反覆、延續性之行為觀念者，於刑法評價上，即應僅成
    立一罪。學理上所稱「集合犯」之職業性、營業性或收集性
    等具有重複特質之犯罪均屬之，例如經營、從事業務、收集
    、販賣、製造、散布等行為概念者是，亦有最高法院95年度
    台上字第1079號判決意旨可資參照。(3)至於學界邇來對於刑
    法修正廢除連續犯之規定後所提出之看法，有認為「集合犯
    」是指立法者在系爭構成要件所描述、所預設之該當行為，
    本身就具有不斷反覆實施之特性，所以反覆實施行為被總括
    地當成或擬制為一個構成要件行為。基於吸毒成癮之道理，
    施用毒品雖然一次施用就已經足以該當系爭構成要件，但接
    連反覆數次施用毒品者，應僅評價為一個施用毒品行為，且
    依施用毒品具有成癮之特性，反覆成習之施用行為才是構成
    要件違反之典型與常態，單一次之施毒行為毋寧說是例外，
    其性質上應列入構成要件行為單數之「集合犯」（參照林鈺
    雄著「跨連新舊法之施用毒品行為－兼論行為單數與集合犯
    、接續犯概念之比較」一文，刊載於臺灣本土法學雜誌第84
    期第148頁，2006年7月號）。有從「法的行為單數」即「構
    成要件行為單數」之概念來探討，從刑法分則構成要件之規
    定，就法律概念，將數個自然意思、活動，融合為一法律上
    概念之行為，是為一個法律、社會評價之單位而成為一個法
    的行為單數，其種類如：複行為犯、集合犯、繼續犯，其中
    施用毒品罪即為集合犯之一例（參照張麗卿所著「刑法修正
    與案件同一性－兼論最高法院90年度台非字第168號判決」
    一文，刊載於月旦法學雜誌第134期第222頁，2006年7月號
    ）。有認為「集合犯」係分則立法時法律概念之創設，使該
    等行為必然可以包括複數之行為。依德國學說上之見解，係
    指諸如常業犯或習慣犯之多數行為，其各別行為本足以獨立
    成罪，但基於立法上刑事政策之考量，將其視為法律上之行
    為單一。而集合犯之複數行為，是建立在主觀要素之基礎上
    ，即數個行為經由「反覆實施之意圖」，連結成法律上之一
    行為。則將施用毒品之行為視為集合犯，似未嘗不可（參照
    高金桂所著「接續犯與連續犯之再探討」一文，刊載於「刑
    事法之基礎與界限－洪福增教授紀念專輯」第520、521頁，
    2003年4月）。可知多數學說見解，多認施用毒品因具有成
    癮之特性，而將反覆施用毒品行為歸類為「集合犯」，乃學
    說上「構成要件行為單數」態樣之一種，僅應為包括一罪之
    評價，均無單就個別施用毒品行為論以數罪併合處罰之情形
    。(4)綜上所述，本院認毒品既因具有高度之成癮性及濫用性
    ，施用毒品之行為本身，顯然具有反覆性及延續性之特徵，
    如將「持續多次施用毒品行為」評價為數罪，顯與刑罰過度
    評價禁止原則相悖，並有違憲法所揭櫫之比例原則，是本件
    被告習慣性、多次並反覆施用第一級毒品海洛因之行為，應
    予評價為「集合犯」之包括一罪。最後，本院認此種集合犯
    之包括一罪特質，尚不致因刑法修正前、後而有差別，故本
    件被告自95年6月中旬起至95年9月10日止（即時間涵蓋刑法
    修正施行之前、後），雖各有多次施用毒品之行為，本院仍
    認應一體適用修正後刑法，無庸再為新舊法之比較，否則如
    將刑法修正前所為數次施用毒品之行為論以連續犯；另再將
    於刑法修正後所為施用毒品行為，論以集合犯，最後復將此
    二段施用毒品之行為，予以數罪併罰，無疑就同為多次施用
    毒品之行為，僅因刑法修正，即異其理論之適用，不無矛盾
    ，且如此論以連續犯加重其刑後，再予數罪併罰，亦顯然不
    利於被告，附此敘明。
四、按海洛因係毒品危害防制條例第2條第2項第1款所明定之第
    一級毒品，禁止非法持有及施用，被告非法施用海洛因，核
    其所為，係犯毒品危害防制條例第10條第1項之施用第一級
    毒品罪。又被告於此期間內多次持有第一級毒品海洛因並進
    而施用，其持有之低度行為應為施用之高度行為所吸收，亦
    不另論罪。經查被告前因犯竊盜案件，經本院以91易字第13
    43號判決判處有期徒刑1年，並經其撤回上訴後確定，於94
    年2月11日縮刑期滿執行完畢，有台灣高等法院被告前案紀
    錄表1份附卷足憑，故被告於受有期徒刑執行完畢後，5年以
    內故意再犯本件有期徒刑以上之罪，應依刑法第47條第1項
    之規定，論以累犯，並加重其刑。茲審酌被告前曾因施用毒
    品送強制戒治等處分執行完畢後，猶不思戒絕毒癮、革除惡
    習，顯未能深切悔改並記取教訓，惟念及其施用毒品之犯行
    ，在本質上乃屬自我戕害身心健康之行為，且被告並未因此
    而有破壞社會秩序或侵害他人權益之情形，以及被告犯後坦
    承犯行，態度尚佳等一切情狀，爰量處如主文所示之刑，以
    資懲戒。
五、按查獲之海洛因係第一級毒品，不問屬於犯人與否，應沒收
    銷燬之，此毒品危害防制條例第18條第1項前段定有明文。
    故本件扣案之白色粉末2小包（驗後淨重各為0.08公克）經
    送鑑定之結果，既確定為海洛因無誤，爰依前揭規定，宣告
    沒收併銷燬之。至本件另扣案之注射針筒1支、以及盛裝前
    揭毒品之外包裝袋2個（與前揭送驗之毒品均尚未達黏結而
    不可析離之程度），均為被告所有，業經被告自承在卷，且
    均為被告施用毒品所用之物，爰依刑法第38條第1項第2款之
    規定，宣告沒收。
六、據上論斷，應依刑事訴訟法第273條之1第1項、第299條第1
    項前段，毒品危害防制條例第10條第1項、第18條第1項前段
    ，刑法第11條前段、第47條第1項、第38條第1項第2款，判
    決如主文。
本案經檢察官甲○○到庭執行職務。
中    華    民    國    95    年    11    月    24    日
                  刑事第十庭  法  官  林臻嫺
以上正本證明與原本無異。
如不服本判決，應於送達後10日內，向本院提出上訴狀。
                              書記官  許悉愛
中    華    民    國    95    年    11    月    24    日
附錄本案論罪科刑法條全文：
毒品危害防制條例第10條第1項：
施用第一級毒品者，處 6 月以上 5 年以下有期徒刑。


司法院資訊處製作；財團法人民間司法改革基金會備份。
